【裁判字號】    90,台上,4167
【裁判日期】    900712
【裁判案由】    殺人
【裁判全文】
最高法院刑事判決                                九十年度台上字第四一六七號
    上訴人  甲○○
右上訴人因殺人案件，不服台灣高等法院中華民國九十年三月二十八日第二審判決（
九十年度上重訴字第三號，起訴案號：台灣台北地方法院檢察署八十九年度偵字第一
三九一七號），提起上訴，本院判決如左：
    主  文
上訴駁回。
    理  由
本件原判決認定上訴人甲○○曾犯偽造文書、賭博、毀損、傷害等罪，所犯傷害罪，
經台灣台北地方法院判處有期徒刑六月，已於民國八十七年五月十九日執行完畢。緣
上訴人因不滿女友黃麗卿與其分手，曾與黃女之父即被害人黃政治發生爭執衝突。八
十九年七月六日下午，上訴人攜帶其所有之短刀一把、前往台北縣新店市○○街八十
三巷十七弄七號被害人住處附近徘徊，欲與之理論。同日下午六時許，被害人偕妻黃
郭雪敏外出時，見上訴人身影，為避免危險，乃先返回社區管理處，惟於經過同巷二
十一號附近機車停車場時，見上訴人朝其方向走來，遂於原地取出隨身攜帶螺絲起子
一把左右揮舞，作防止上訴人近身狀，詎上訴人竟因而心生不滿萌殺人犯意，將藏置
在右後褲袋中之短刀抽離刀鞘，以殺人意思刺被害人胸部，並以台語高喊「給你死」
等語。被害人受傷後返身逃離現場，上訴人仍持刀追趕，接續砍殺被害人身體致其受
有：(1)、左乳頭內側四‧五公分，向上二‧五公分處，刀傷一處深達表層胸肌；(2)、
左乳頭上方五公分處，刀刺傷一處深達表層胸肌；(3)、左背部外側離肩峰二十公分、
距身體外側邊緣五公分處，刀刺傷一處深度穿透第七肋間，造成第七、八肋骨骨折，
且貫穿肺臟左下葉，並傷及左上葉；(4)、左大腿外側離腹股溝下方十三公分處，刀刺
傷一處深達表層肌肉；(5)、離前處(4)刀口內側七‧五公分處，刀刺傷一處深達表層皮
下組織；(6)、右大腿內側離腹股溝下方十二公分處，刀刺傷一處深達表層皮下組織；
(7)、右臀部內側離股溝上方七公分處，刀刺傷一處深達表層皮膚組織等之傷勢而倒地
。被害人遭砍殺後，雖一度掙扎起身追逐逃離之上訴人，惟至八十三巷口時，即因前
開傷勢與前述(3)左背部外側離肩峰二十公分、距身體邊緣五公分處之刀傷傷及肺臟，
造成左胸腔出血，倒地休克死亡。經附近民眾報警於同日下午七時三十分許，在台北
縣新店市○○街七十號五樓水塔旁查獲上訴人，並扣得其藏置於該水塔旁之供行兇所
用之短刀一把等情。係以上開事實，業據目擊證人黃郭雪敏、劉金成、俞國華、溫集
松證述甚詳，並有案發當時現場之錄影帶一捲及上訴人持以行兇之短刀一把扣案可稽
。由該錄影帶之內容可見被害人於出門後半途返身時，四處張望，上訴人則突由機車
停放處出現，被害人雖持螺絲起子左右揮舞，惟未主動戳刺攻擊，上訴人見狀由右側
褲袋中取出短刀，持刀追殺被害人，未久即見被害人背部有明顯血跡且步履不穩等情
，有第一審勘驗筆錄可按。原審播放該錄影帶供上訴人觀看，上訴人對該錄影帶所示
事發經過亦表示無意見。且其於警訊時供稱：案發時與被害人相遇，有拿出右邊褲袋
的刀子，雙方互打、互擋、互刺。於原審亦坦承有殺被害人沒錯。而被害人因遭上訴
人持刀刺殺，受有上述之傷死亡，復經檢察官督同法醫相驗鑑定屬實，有相驗屍體證
明書、勘驗筆錄、天主教耕莘醫院診斷證明書、驗斷書、法務部法醫研究所鑑定書、
命案現場圖、現場照片六張足憑。扣案短刀其上血跡與被害人血液ＤＮＡ之ＨＬＡ－
ＤＱＡＩ、ＳＴＲ型別相符，有內政部警政署刑事警察局鑑驗書在卷可稽，足認上訴
人有刺殺被害人死亡之事實，為其所憑之證據及認定之理由。雖上訴人否認有殺人之
犯行，辯稱：案發當天因伊向友人借用之車子失竊，伊前往尋找，被害人先持起子攻
擊伊，伊為自衛才出手反擊，沒有殺人之故意，也沒喊「給你死」，且於事發前曾吸
食強力膠及飲酒，神智不清等語。然查上訴人持以行兇之扣案短刀，刀刃長約十三公
分，寬近二公分，刀柄長十公分，十分銳利，業經原審及第一審法院勘驗屬實，有勘
驗筆錄及照片可稽，以之刺殺人體足以致人於死，應為上訴人所明知，猶持之朝被害
人胸、背等人身要害猛刺七刀，造成如事實欄所記載之傷而死亡，其中左背部外側之
傷，深度穿透第七肋間，造成第七、八肋骨骨折，且貫穿肺臟左下葉，並傷及左上葉
，從其下手之重及用力之猛，顯有置被害人於死之故意。參酌證人黃郭雪梅、溫集松
均證稱，上訴人於下手刺殺被害人時，尚以台語說「給你死」等語，益足證上訴人於
下手之時即具有殺人之故意。復按所謂正當防衛以遇有現在不法侵害為前提，如不法
侵害尚未發生，即無防衛可言。依第一審法院勘驗案發當時之錄影帶所示，被害人見
上訴人於機車停放處出現時，雖持螺絲起子左右揮舞，但並無戳刺動作，上訴人見狀
即由褲袋中取出短刀攻擊追殺被害人，未久即見被害人背部有明顯血跡且步履不穩等
情以觀。被害人雖持螺絲起子左右揮舞，並無攻擊戳刺上訴人之行為，上訴人當時並
未受有不法侵害存在，上訴人即持刀刺殺被害人，尚與正當防衛之要件不合。證人俞
國華於偵查中雖證稱：「上訴人與被害人二人持兇器互刺互砍對方」云云，然依上開
錄影帶之內容以觀，上訴人於被害人持螺絲起子左右揮舞時，即持刀趨前加以刺殺，
則被害人縱有以起子與之對抗之行為，要屬防衛之舉，參酌上訴人羈押於看守所之初
，僅自述「我於八十九年七月六日於新店因與人打架導致右手掌及左腳掌腫起」，有
台灣台北看守所新收被告內外傷紀錄表及病歷表可按。而該左腳之傷，上訴人於原審
已供稱：係遭被害人於案發前數日以滅火器砸傷等情。倘被害人當時有持螺絲起子攻
擊上訴人，上訴人身上焉會無其他之傷。俞國華之證言尚不足採為上訴人合乎正當防
衛之有利證明。上訴人另供稱其於案發前曾吸食強力膠及飲酒，神智不清云云，然其
於第一審已自陳最後一次吸食強力膠係案發當日十七時三十分許在永安街底之墓園及
案發當時強力膠效力業已消退等情。證人黃郭雪敏亦證稱：上訴人當時意識清楚。再
參酌上訴人於刺殺被害人後，旋即逃離現場，並將兇刀隱藏及其就案發當時情況，如
其見被害人揮動螺絲起子與其發生爭執，進而抽刀以對之情節，均能描繪甚詳。足證
上訴人於行為時並無心神喪失或精神耗弱之情形。就上訴人否認有殺人之犯行，所辯
各節，認係卸責之詞，不足採信，予以指駁說明。復明證人黃郭雪敏證稱：上訴人
第一刀係刺殺被害人胸部，與俞國華所稱：上訴人第一刀往被害人背部刺，他們面對
面打架，面對面從背部刺云云，不盡一致。但當時黃郭雪敏位在被害人身旁，所見應
較清楚，且俞國華所謂「面對面打架，面對面由背部刺」，所述自相矛盾，再參酌案
發當時之錄影帶內容，自以黃郭雪敏之供述為可取。因認上訴人殺人之犯行，事證已
臻明確，核其所為，係犯刑法第二百七十一條第一項之殺人罪。上訴人前曾犯偽造文
書、賭博、毀損、傷害等罪，所犯傷害罪經台灣台北地方法院判處有期徒刑六月，已
於八十七年五月十七日執行完畢，有卷附台灣高等法院檢察署刑案紀錄簡覆表足憑，
五年內再犯本件有期徒刑以上之罪，為累犯，除法定刑死刑、無期徒刑部分依法不得
加重外，應就有期徒刑部分加重其刑。第一審適用刑法第二百七十一條第一項、第四
十七條、第三十七條第一項、第三十八條第一項第二款，論上訴人殺人罪累犯，審酌
上訴人與被害人之間並無重大仇怨，竟因細故起殺機，公然持刀追殺被害人，事後又
無悔意及其素行等一切情狀，量處無期徒刑，並依法宣告褫奪公權終身。扣案短刀一
把，起訴書雖誤為匕首，然此短刀並非槍砲彈藥刀械管制條例所管制之刀械，並非違
禁物，有台北市政府警察局九十年三月十二日北市警保字第九○二二九一四二○○號
函在卷可稽。但該短刀為上訴人所有且係供殺人所用之物，應依刑法第三十八條第一
項第二款之規定宣告沒收，認事用法均無不合，量刑亦屬妥適，予以維持。經核尚無
違誤。查證人黃郭雪敏、俞國華關於上訴人第一刀係刺向被害人之胸部或背部之供述
，雖有出入，但原判決已調查說明其證據之取捨，認應以黃郭雪敏之供述與事實相符
，難謂有理由矛盾之情形，上訴意旨指原判決引該二證人之證言為斷罪之資料，有理
由矛盾之情形，尚非有理由。又扣案錄影帶第一審法院已就其內容播放勘驗，製有勘
驗筆錄可稽，並於審判期日訊問上訴人有何意見，上訴人答：「錄影帶雖然看到我有
追他，可是我不知道為什麼這樣。」原審調查中復播放該錄影帶訊問上訴人有何意見
﹖上訴人答：「沒有，沒有意見。」（第一審卷第七十一頁、第七十五頁、原審卷第
一○七頁），本院為法律審，上訴人於本院始再就該錄影帶之內容有所爭執，請求再
予勘驗，難認有理由。其餘上訴意旨，並未具體指摘原判決有何違背法令之情形，仍
執陳詞，或對原判決已調查說明之事項，或就原審採證認事及判斷證據證明力之職權
行使，泛指其違法，再為事實上爭執其係出於正當防衛及無殺人故意云云，難認有理
由。本件上訴為無理由，應予駁回。
據上論結，應依刑事訴訟法第三百九十六條第一項，判決如主文。
中      華      民      國     九十     年      七      月     十二     日
                              最高法院刑事第四庭
                                  審判長法官  董  明  霈
                                        法官  丁  錦  清
                                        法官  林  茂  雄
                                        法官  王  居  財
                                        法官  張  祺  祥
      右正本證明與原本無異
                                              書  記  官
中      華      民      國     九十     年      七      月     十八     日


司法院資訊處製作；財團法人民間司法改革基金會備份。
